【裁判字號】    98,交抗,841
【裁判日期】    981216
【裁判案由】    聲明異議
【裁判全文】
臺灣高等法院高雄分院刑事裁定         98年度交抗字第841號
抗   告   人  交通部公路總局屏東區監理所
即原處分機關
代  表   人   乙○○
受  處分  人  甲○○
上列抗告人因受處分人違反道路交通管理處罰條例聲明異議案件
，不服臺灣屏東地方法院中華民國98年10月15日裁定（98年度交
聲字第347號），提起抗告，本院裁定如下：
    主  文
抗告駁回。
    理  由
一、本件抗告意旨略以：
（一）95年2 月5 日始施行之行政罰法第26條規定：「一行為同
      時觸犯刑事法律及違反行政法上義務規定者，依刑事法律
      處罰之。但其行為應處以其他種類行政罰或得沒入之物而
      未經法院宣告沒收者，亦得裁處之。前項行為如經不起訴
      處分或為無罪、免訴、不受理、不付審理之裁判確定者，
      得依違反行政法上義務規定裁處之。」，異議人被屏東縣
      警察局警員以其有違反道路交通管理處罰條例35條第l 項
      第l 款規定之行為，遂於民國96年10月01日18時40分以屏
      警交字第V00000000 號舉發違反道路交通管理事件通知單
      製單舉發之事實，應堪認定，本站據以裁處異議人罰鍰4
      萬5 千元整，吊扣駕駛執照12個月及施以道安講習，應無
      違誤，合先敘明。
（二）按「一行為同時觸犯刑事法律及違反行政法上義務規定者
      ，依刑事法律處罰之。但其行為應處以其他種類行政罰或
      得沒入之物而未經法院宣告沒收者，亦得裁處。前項行為
      如經不起訴處分或為無罪、免訴、不受理、不付審理之裁
      判確定者，得依違反行政法上義務規定裁處之」，固為行
      政罰法第26條所明定，並已自95年2 月5 日起生效施行。
      惟查：（1 ）按刑事訴訟法所規定之緩起訴處分乃附條件
      之不起訴處分，本質上為不起訴處分之一種，此觀該法第
      256 條之規定自明（另檢附交通部95年07月17日交路字第
      0950 006986 號函乙份請卓參）；至檢察官為緩起訴處分
      時，依刑事訴訟法第253 條之2 第l 項規定「檢察官為緩
      起訴處分者，得命被告於一定期間內遵守或履行左列各款
      事項：一、向被害人道歉。二、立悔過書。三、被害人支
      付相當數額之財產或非財產上之損害賠償。四、向公庫或
      指定之公益團體、地方自治團體支付一之金額。五、向指
      定之公益團體、地方自治團體或社提供四十小時以上二百
      四十小時以下之義務勞務。六、完成戒癮治療、精神治療
      、心理輔導或其他適當之處措施。七、保護被害人安全之
      必要命令。八、預防再犯所為之必要命令。」對被告所為
      之指示及課予之負擔似屬一種特殊之「處遇措施」，並非
      「刑罰」；故刑案件經檢察官為緩起訴處分確定後，視同
      不起訴處分確定；則依上開行政罰法第26條第2 項所定，
      似非不得依違反行政法上義務規定裁處之。（2）本件受
      處分人甲○○因前開酒醉駕車之行為，雖經臺灣屏東地方
      法院檢察署檢察官於96年l1月30日，以96年度偵字第7234
      號為緩起訴處分確定，緩起訴期間為1 年，異議人並應向
      該署指定之公益團體、地方自治團體支付10000 元。然誠
      如前開所述，上開緩起訴處分，又向該署指定之公益團體
      、地方自治團體支付10000 元僅屬特殊之「處遇措施」，
      而非屬刑事法律規定之「刑罰」（刑罰之種類分為主刑及
      從刑，主刑之種類分為死刑、無期徒刑、有期徒刑、拘役
      、罰金，從刑之種類罰刑為褫奪公權、沒收、追徵、追繳
      或抵償，參照刑法第32～34條規定），然緩起訴書之內容
      實質上並沒有科處罰金；另緩起訴處分，既屬不起訴處分
      之一種，應依上開行政罰法第26條第2 項所定，仍得依反
      行政法上規定裁處之；原審對於上情並未審酌，僅在理由
      內說明，「該捐款之性質與罰金類似，即無由再依違反行
      政法上義務之規定處罰之，而有違反一事不二罰之原則。
      」，遽認為原處分罰鍰超過新臺幣3 萬5000元部分應予撤
      銷，似有誤會。
（三）綜上所述，本案依道路交通管理處罰條例第35條第1 項規
      定對異議人裁處罰鍰新台幣4 萬5000元，吊扣駕駛執照12
      個月及施以道安講習部分，並無不當，原審法院裁定「原
      處分罰鍰超過新臺幣參萬伍仟元部分撤銷。前項撤銷部分
      不罰，其餘異議駁回。」部分似無理由。據此，抗告人依
      法裁處符合法律程序，為維護交通安全及法律之公平、公
      正原則，是以，爰請鈞院明察，請求撤銷原裁定，另為適
      法裁定云云。
二、原裁定則以:
（一）原處分意旨略以：異議人即受處分人甲○○於民國96年10
      月1 日18時40分許，騎乘車牌號碼XXE-190 號重型機車，
      在屏東縣九如鄉○道○○○路段，因有汽車駕駛人酒精濃
      度超過規定標準之違規事實，為警掣單舉發，嗣原處分機
      關即交通部公路總局高雄區監理所屏東監理站於98年9 月
      10日認異議人上開情形，違反道路交通管理處罰條例第35
      條第1 項第1 款規定，裁處罰鍰新臺幣（下同）45,000元
      等語。
（二）聲明異議意旨詳如附件聲明異議狀所載（異議人關於吊扣
      駕照及施以道路交通安全講習部分並不爭執，詳卷附聲明
      異議狀，應認上開部分未經聲明異議）。
（三）按汽車駕駛人，駕駛汽車經測試檢定酒精濃度超過規定標
      率者，處15,000元以上60,000元以下罰鍰，並當場移置保
      管該汽車及吊扣其駕駛執照l 年；又汽車駕駛人，有第35
      條第l 項規定之情形，應接受道路交通安全講習。道路交
      通管理處罰條例第35條第1 項第l 款、第24 條 第1 項第
      2 款固有明文。惟按一行為同時觸犯刑事法律及違反行政
      法上義務規定者，依刑事法律處罰之。但其行為應處以其
      他種類行政罰或得沒入之物而未經法院宣告沒收者，亦得
      裁處之。前項行為如經不起訴處分或為無罪、免訴、不受
      理、不付審理之裁判確定者，得依違反行政法上義務規定
      裁處之，行政罰法第26條亦明文規定，明揭同一行為不受
      行政及刑事之雙重處罰即「一事不二罰」之原則。前揭道
      路交通管理處罰條例第35條第l 項第l 款規定之處罰內容
      ，係針對行為人違反行政法上義務規定之行政罰，且該條
      例關於一行為同時觸犯刑事法律及違反行政法上義務規定
      者，並無特別規定，倘汽車駕駛人單一酒後駕駛汽車行為
      ，經測試酒精濃度超過規定標準，而同時涉有刑法第185
      條之3 公共危險罪嫌時，道路交通管理處罰機關除有行政
      罰法第26條第1 項但書得處以其他種類行政罰者之情形，
      而得裁處其他種類行政罰外，關於罰鍰部分，應依行政罰
      法第26條及道路交通管理處罰條例第10條規定移送地方法
      院檢察署處理。且該酒後駕駛汽車之行為，除移送後有行
      政罰法第26條第2 項所定經「不起訴處分」或為「無罪」
      、「免訴」、「不受理」、「不付審理」之裁判確定等情
      形，得再依違反行政法上義務規定裁處之外，不得逕依道
      路交通管理處罰條例第35條第1 項第1 款規定裁處行為人
      罰鍰，以符行政罰法第26條一事不二罰之規定。次按觸犯
      刑事法律之犯罪行為，如檢察官認該行為所涉為死刑、無
      期徒刑或最輕本刑3 年以上有期徒刑以外之罪，於參酌刑
      法第57條所列事項及公共利益之維護，認以緩起訴為適當
      者，得定1 年以上3 年以下之緩起訴期間為緩起訴處分，
      並同時命被告為一定之金錢給付，因該金錢給付係附隨於
      緩起訴處分之負擔，性質上雖非刑罰，惟就被告而言，不
      無被強制剝奪財產權之性質，仍屬其為犯罪所付出之代價
      ，其於刑事訴訟程序中由檢察官命被告支付一定金額，乃
      創奪其財產權之處罰，雖無須經法院判決，而與刑法中罰
      金刑有異，然與罰金均處向特定之對象繳納具有處罰性質
      之金錢，應認與罰金為相類似之處罰。是受行政罰之行為
      ，如經緩起訴處分，除有符合行政罰法第26條第1 項但書
      之情形外，亦應不得依違反行政法上之義務規定裁處之。
（四）經查，異議人於96年10月l 日15時許，在高雄縣旗山鎮某
      工地飲酒後，已達不能安全駕駛動力交通工具之程度，仍
      於同日18時許騎乘車牌號碼XXE-190 號重型機車，於同日
      18時40分許，行經屏東縣九如鄉○○村○○○○道212 號
      路燈前，異議人不慎擦撞由徐瑄佐駕駛車牌號碼057-BJ號
      大貨車，異議人因而人車倒地，經送醫救治並測得其血液
      酒精濃度為138.6MG/DL，並經警以異議人犯刑法第185 條
      之3 服用酒類致不能安全駕駛動力交通工具而駕駛罪嫌為
      由，而移送台灣屏東地方法院檢察署檢察官，嗣經檢察官
      於96年11月30日，以96年度偵字第7234號為緩起訴處分，
      緩起訴期間為1 年，異議人並於97年4 月17日向檢察官所
      指定之公益團體支付10,000元等事實，均為異議人所不爭
      執，且有違反道路交通管理事件裁決書、臺灣屏東地方法
      院檢察署檢察官96年度偵字第7229號緩起訴處分書、臺灣
      高等法院被告前案紀錄表等資料附卷可證（見本院卷第7
      、8 、10頁）。是異議人酒後騎乘機車之行為，同時觸犯
      刑事法律及達反行政法上義務，經檢察官依刑事法律為緩
      起訴處分，異議人並依據該緩起訴處分向檢察官所指定之
      公益團體繳納捐款10,000元，而該捐款之性質與罰金相類
      似，即無由再依違反行政法上義務之規定處罰之，而有違
      反一事不二罰之原則。惟依道路交通管理處罰條例第35條
      第8 項規定；「…前項（指有酒精濃度超過規定標準而駕
      駛車輛等情形）汽車駕駛人，經裁判確定處以罰金低於本
      條例第92條第3 項所訂最低罰鍰基準規定者，應依本條例
      裁決繳納不足最低罰鍰之部分」，依其性質道路交通管理
      處罰條例第35條第8 項應為行政罰法第26條第l 項之特別
      規定，是依違反道路交通管理事件統一裁罰基準表之規定
      ，機器腳踏車駕駛人違反處罰條例第35條第1 項第1 款之
      規定，其呼氣所含酒精濃度超過每公升0.55毫克以上者，
      應裁處之最低罰緩為45,000元，本件異議人既已支付10,
      000 元之緩起訴處分金，則依上開規定，異議人須補繳該
      等不足部分之罰鍰即35,000元，始為適法（臺灣高等法院
      暨所屬法院97年法律座談會決議參照）。從而，原處分機
      關裁處異議人罰緩逾35,000元部分，異議為有理由，應由
      本院予以撤銷，並自為裁定如主文第2 項所示。至原處分
      機關裁處罰緩35,000元部分，核屬有據，異議為無理由，
      應予以駁回等語。
三、本院查:
（一）按「汽車駕駛人有下列情形之一者，不得駕車：．．．二
      飲用酒類或其他類似物後其吐氣所含酒精濃度超過每公升
      0. 25 毫克或血液中酒精濃度超過百分之0.05以上」、「
      汽車駕駛人，駕駛汽車經測試檢定有下列情形之一者，處
      新臺幣15,000元以上60,000元以下罰鍰，並當場移置保管
      該汽車及吊扣其駕駛執照1 年；因而肇事致人受傷者，並
      吊扣其駕駛執照2 年；致人重傷或死亡者，吊銷其駕駛執
      照，並不得再考領：一酒精濃度超過規定標準。」道路交
      通安全規則第114 條、道路交通管理處罰條例第35條第1
      項第1 款分別定有明文。又按臺灣高等法院暨所屬法院96
      年法律座談會刑事類提案第36號法律問題，就「按酒醉駕
      車行為，經酒測超過標準值者，同時觸犯刑法第185 條之
      3 及道路交通管理處罰條例第35條第1 款。惟依行政罰法
      第26條規定：『一行為同時觸犯刑事法律及違反行政法上
      義務規定者，依刑事法律處罰之。但其行為應處以其他種
      類行政罰或得沒入之物而未經法院宣告沒收者，亦得裁處
      之。前項行為如經不起訴處分或為無罪、免訴、不受理、
      不付審理之裁判確定者，得依違反行政法上義務規定裁處
      之』。是倘行為人果因酒醉駕車行為遭緩起訴處分並附條
      件為捐款命令，行政機關是否不待緩起訴處分猶豫期間屆
      滿未經撤銷確定，即得對同一行為逕課予行政罰鍰？」討
      論結果，認為「行政機關不得對同一行為再課以行政罰鍰
      」，有上開法律座談會意見可參。
（二）本件受處分人甲○○酒後騎車牌號碼XXE-190 號重型機車
      ，於96年10月1 日18時40分許，行經屏東縣九如鄉○○村
      ○○○○道212 號路燈前，因不慎擦撞由徐瑄佐駕駛車牌
      號碼057-BJ號大貨車，受處分人因而人車倒地，經送醫救
      治並測得其血液酒精濃度為138. 6MG /DL，並經警以受處
      分人犯刑法第185 條之3 服用酒類致不能安全駕駛動力交
      通工具而駕駛罪嫌移送台灣屏東地方法院檢察署檢察官，
      嗣經檢察官於96年11月30日，以96年度偵字第7234號為緩
      起訴處分，並應繳1 萬元予公庫，緩起訴期間為1 年，復
      經臺灣高等法院高雄分院檢察署於96年12月19日以96年度
      上職議字第5152號駁回確定之事實，此有違反道路交通管
      理事件裁決書、臺灣屏東地方法院檢察署檢察官96年度偵
      字第7229號緩起訴處分書、臺灣高等法院高雄分院檢察署
      處分書（原裁定卷第7 頁、10頁、11頁）。又該緩起訴處
      分於96年12月19日確定，受處分人亦於97年4 月17日依緩
      起訴內容繳交1 萬元，嗣該案件緩起訴期間於97年12月22
      日屆滿，該緩起訴處分未經撤銷，復有臺灣高等法院被告
      前案紀錄表等資料附卷可證（原裁定卷第8 頁），而受處
      分人之緩起訴期間（即猶豫期間）應於97年12月22日即屆
      滿執行完畢，足見原處分機關已於受處分人緩起訴期間屆
      滿，而於98年9 月10日始行裁決之事實，應可確認。
（三）惟按緩起訴處分於其緩起訴期間屆滿，且未經撤銷時，是
      否屬不起訴處分之一種，雖不無爭執；又於94年2 月5日
      公布，並自95年2 月5 日施行之行政罰法第26條第1 項雖
      規定：「一行為同時觸犯刑事法律及違反行政法上義務規
      定者，依刑事法律處罰之。但其行為應處以其他種類行政
      罰或得沒入之物而未經法院宣告沒收者，亦得裁處之」，
      但於94年12月28日修正公布，並自95年7 月1 日施行之道
      路交通管理處罰條例第35條第8 項則規定；「... 前項（
      指有酒精濃度超過規定標準而駕駛車輛等情形）汽車駕駛
      人，經裁判確定處以罰金低於本條例第92條第3 項所訂最
      低罰鍰基準規定者，應依本條例裁決繳納不足最低罰鍰之
      部分」，依其性質道路交通管理處罰條例第35條第8 項應
      為行政罰法第26條第1 項之特別規定。又按被告所犯為死
      刑、無期徒刑或最輕本刑3 年以上有期徒刑以外之罪，檢
      察官參酌刑法第57條所列事項及公共利益之維護，認以緩
      起訴為適當者，得定1 年以上3 年以下之緩起訴期間為緩
      起訴處分（刑事訴訟法第253 條之1） 。就要件而言，緩
      起訴基本上係認被告有犯罪嫌疑，而暫緩起訴，並得課被
      告予一定之負擔或指示 (同法第253 條之2 第1 項），是
      緩起訴處分是一種刑事處罰。緩起訴之被告依檢察官緩起
      訴處分命令，向公庫繳納處分金，係履行檢察官為緩起訴
      處分命令，性質上自與罰金無異。則修正後道路交通管理
      處罰條例第35條第8 項所規定之罰金，解釋上自應包括依
      檢察官處分命令，而向公庫繳納之處分金在內，受處分人
      既依檢察官之緩起訴處分命令，已向公庫繳納處分金完畢
      ，即係履行檢察官為緩起訴處分命令，與受刑事處罰無異
      。
（四）抗告人於本件違反道路交通管理事件不服裁決聲明異議案
      件移送書及抗告意旨，以上開情詞，並引用交通部95年07
      月17日交路字第0950006986號函，而認本件受處分人仍應
      受4 萬5000元之裁罰云云。惟按法官依據法律獨立審判，
      為憲法第80條所明定，且依司法院大法官會議釋字第137
      號、216 號解釋意旨，各機關依其職掌就有關法規為釋示
      之行政命令，法官於審判案件時，固可予以引用，但仍得
      依據法律，表示適當之不同見解，並不受其拘束。抗告人
      所引上開交通部函釋惟此與本院認定之法律意見不同，是
      上開函釋意見見解，已為本院所不採，併予敘明。
（五）綜上所述，本件受處分人所支付之緩起訴處分金既已有1
      萬元，業如前述，參照上開法文規定，受處分人即須補繳
      不足部分之罰鍰即35,000元（即45,000-10,000 ＝35,000
       ） ，始為適法，故原審對原處分罰鍰超過3 萬5000元部
      分撤銷不罰，核無違誤。抗告人仍執陳詞提起抗告，並無
      理由，應予駁回。另受處分人於原審並未對其吊扣駕駛執
      照及施以道路安全講習部分聲明異議（原審卷3 頁），故
      原審主文第3 項「其他異議駁回。」應屬贅載，附此敘明
      。
四、據上論結，應依道路交通案件處理辦法第26條，刑事訴訟法
    第412條，裁定如主文。
中    華    民    國    98    年    12    月    16    日
                  刑事第八庭    審判長法  官   洪兆隆
                                      法  官   郭玫利
                                      法  官   李政庭
以上正本證明與原本無異。
不得再抗告。
中    華    民    國    98    年    12    月    16    日
                                      書記官   吳福連


司法院資訊處製作；財團法人民間司法改革基金會備份。
